【裁判字號】    89,上訴,3373
【裁判日期】    890728
【裁判案由】    偽造有價證券等
【裁判全文】
臺灣高等法院刑事判決                          八十九年度上訴字第三三七三號
    上訴人即被告  丁○○
    指定辯護人    本院甲○辯護人
右上訴人因偽造有價證券等案件，不服臺灣臺北地方法院八十九年度訴字第四○○號
，中華民國八十九年七月二十八日第一審判決（起訴案號：臺灣臺北地方法院檢察署
年度偵字第二八六○號）提起上訴，本院判決如左：
    主  文
原判決撤銷。
丁○○意圖供行使之用，而偽造有價證券，處有期徒刑壹年捌月。
偽造之「乙○○」印章壹枚沒收之。
    事  實
一、丁○○於民國八十五年間因贓物罪，經臺灣板橋地方法院判處有期徒刑六月，緩
    刑三年，嗣告確定。猶不知悛悔，於八十八年二月間某日（公訴人誤載為二、三
    月間）於任職於台北市○○○路一六六號中泰賓館股份有限公司（下稱中泰賓館
    ）安全室副主任時，在同事乙○○辦公室內見其存放支票之抽屜未上鎖，認有機
    可乘，竟萌為自己不法所有之意圖，徒手竊取同事乙○○置於辦公桌抽屜內付款
    人為中國信託商業銀行敦北分行、帳號000000000、支票號碼為ＡＧ0
    000000空白支票一紙，得手後，復意圖供行使之用，明知其對前開竊得之
    支票並無簽發之權限，竟冒用乙○○名義，於不詳時地擅自偽刻乙○○印章，並
    加蓋於上揭竊得之支票發票人欄，偽填面額新台幣（下同）二萬元、發票日為八
    十八年十二月一日，完成票據行為，乙○○則於八十八年三月三十日始察覺上開
    支票遭竊，旋於翌日向台北市票據交換所申報掛失止付。嗣丁○○於八十八年十
    一月初在台北市○○路○段一０三巷一一九弄八號，行使前開偽造支票交予不知
    情之友人沈怡德調借現金，沈怡德又於同年十一月三日交付予亦不知情之丙○○
    ，充為房屋租金，丙○○屆期提示未獲兌現，丁○○乃出面以現金清償丙○○，
    並收回上開支票，隨將上開偽造支票當場撕毀湮滅。
二、案經台北市政府警察局中正第一分局報請臺灣台北地方法院檢察署檢察官偵查起
    訴。
    理  由
一、訊據被告丁○○固不諱言持上開支票向沈怡德調現、沈怡德又交予丙○○，屆期
    提示未獲兌現，乃出面以現金換回支票，旋將支票撕毀各情，惟矢口否認竊盜、
    偽造有價證券等犯行，辯稱：上開支票係戊○於八十八年十月間背書交付抵債，
    伊曾照會銀行確認票信，不知該支票係偽造，伊不可能為區區二萬元甘冒觸犯刑
    責之險，更遑論竊取支票，再偽刻印章偽造支票云云。惟查：
（一）右揭支票失竊及偽造之事實，業據被害人乙○○迭於警訊及偵、審時指述綦詳
      ，而上開支票係由被告交付予沈怡德再交付丙○○等情，亦經證人沈怡德、丙○○於警訊及偵查時、原審法院證述明確，併有票據掛失止付通知書、掛失止
      付票據提示人資料查報表、遺失票據申請書、退票理由單及中國信託商業銀行
      八十八年十二月廿三日中信銀敦北外字第八八０一五二０一八九號函等影本在
      卷可稽。
（二）被告丁○○於原審法院審理時先供稱：「戊○於八十八年十月底至中泰賓館安
      全室，伊值夜班時交付，當時沒有別人看到，伊向銀行查詢該帳戶並無退補紀
      錄，但並未詢問該支票有無申報遺失」等語（見原審卷第七頁），嗣又改稱：
      「係在中泰賓館守衛室外，當時伊已離職，而樓上夜總會有節目，才會約在該
      處，而支票係因印鑑不符退票」等語（見原審卷第四十九頁正面、背面），供
      詞先後不一，微論上開支票係掛失空白票據，而被告則係八十七年十月十五日
      起任職中泰賓館安全室副主任，迄八十八年二月十一日離職之事實，有退票理
      由單及中泰賓館八十九年四月十二日（八九）中泰總發字第０一五號函各一紙
      在卷可稽，被告雖又辯稱：係戊○乘伊任職期間常來辦公室聊天，乘機竊取被
      害人支票云云，惟證人戊○經多次傳訊未到庭，若戊○經常至被告辦公室聊天
      ，兩人交情顯非尋常，焉有無任何方法連絡戊○到庭，就攸關偽造有價證券之
      重罪作證？亦未提出雙方借貸之相關資料以供查證，所辯已難採信。再被告既
      與被害人同辦公室，失竊之支票係經由被告之手提出行使，復未能就其前手提
      出事證以資證明，事後又將重要證物即支票予以湮滅，致無從追查，在在顯示
      上開支票係被告所竊取偽造行使，至無疑義。
（三）次查，被告係退職警員，曾任職台北市政府警察局少年警察隊偵查員多年，為
      被告所直承，且有警察人員人事資料簡歷表在卷可按，衡情應熟悉偵查實務工
      作，並能確保自身權益，又被告曾於八十五年間因收受來路不明他人遺失之自
      小客車，經臺灣板橋地方法院判處有期徒刑六月，緩刑三年，有該院八十五年
  度易字第六二三九號刑事判決書可按，依被告所辯，戊○於八十二年間積欠七
      萬元債務後，避不見面，迨至八十八年十月間，被告才在板橋找到戊○，並自
      戊○處取得上開支票抵債，戊○並稱該支票係朋友所有各情，如果屬實，顯然
      戊○信用不佳，被告收受上開支票，明知上開支票非戊○簽發而係客票，更應
      特別注重發票人誰孰，且被告雖辯稱曾照會銀行查詢帳戶有無退補紀錄，卻未
      詢及該紙支票是否掛失，亦未查明發票人究係何人，遑論取回上開退票支票後
      ，未保存上揭支票作為日後向發票人或其前手之背書人行使追索之證據，俾以
      保全債權，卻逕自將支票撕毀丟棄，顯然殊悖情理。
（四）復查，被告於警訊及偵查中，均未曾提及伊及戊○均曾在上開支票背書之有利
      事實，遲至證人沈怡德於被告羈押期間先後於八十九年三月十四日、三月廿四
      日及四月六日至看守所辦理面會商談案情，並由被告委請證人沈怡德代為聘請
      辯護人後，始由辯護人於八十九年四月十四日原審法院庭訊時初次提到關於戊○有在上開支票背書之辯解，並聲請傳訊證人沈怡德作證。而證人沈怡德於原
      審法院傳訊前，更於八十九年四月廿五日會見被告，被告並對沈怡德稱：「就
      只有你才能救我了，才能解套，你先與律師談」、「案情該怎樣配合，你要主
      導、全靠你一句話了，你要百分之百跟他（指律師）配合，二十八號就拜託你
      了」等語，各有臺灣台北看守所八十九年五月九日北所傑戒字第二三八六號檢
      送被告羈押期間接見紀錄資料影本、錄音帶及該日訊問筆錄、勘驗筆錄在卷可
      稽，其所辯是否可採，實堪疑慮。再經原審法院隔離訊問被告及證人沈怡德查
      證結果，兩人就支票背書之字體、書寫方式及位置等情節描述互有出入（見原
      審卷第六十六頁至七十二頁），倘若被告或戊○有在上開支票背書，依被告當
      庭描繪背書位置，二者緊接相鄰，又證人沈怡德就戊○背書簽名之字跡亦較有
      印象，沈怡德竟對戊○背書位置避重就輕，逕以記憶不佳為由，未能指出戊○
      背書位置，是證人沈怡德就被告及戊○均在支票背書所為供述，尚難作為有利
      被告之憑據。再原審法院函請法務部調查局測謊鑑定被告與證人沈怡德，經該
      局以控制問題法、混合問題法鑑定結果，發現被告稱：(1)上揭支票非其竊取，
      而係戊○交付；(2)其未偽填支票；(3)其未與沈怡德勾串作不實之供述；證人沈
      怡德稱：(1)戊○有在支票背書；(2)被告未與其勾串作不實之供述；(3)其不知上
      開支票係何人竊取，二人經測試均呈情緒波動反應，應係說謊，有該局（八九
      ）陸（三）字第八九０三二五五四號鑑定通知書在卷可參，亦徵被告及證人沈
      怡德就上開支票有無背書、彼此有無事先勾串等節所為供述，均不實在。又據
      證人丙○○於原審法院供稱就支票是否有無背書並無印象，然經本院就其使用
      支票習慣加以詢問，得知證人所收支票多是學生所繳學費，票據關係單純，證
      人並稱：「如果支票有很多人背書，伊應該會問沈怡德，但印象中確實並未問
      沈怡德，故應該沒有其他人背書」等語（見原審卷第一二一頁），益見證人沈
      怡德之證述不足採信，應以證人丙○○所為供述始為可採，是被告就曾在支票
      背書之抗辯，顯係臨訟勾串飾卸之詞，委無足憑。
（五）末按認定犯罪事實所憑之證據，並不以直接證據為限，即綜合各種間接證據，
      本於推理作用，為其認定犯罪事實之基礎，仍非法所不許（最高法院二十七年
      滬上字第六四號判例參照），綜合：(1)被告與被害人原係同一辦公室內之同事
      ，上開支票應係同辦公室內賊所竊、(2)前揭支票係經由被告交付與沈怡德，嗣
交由吳碧珠屆期提示未獲兌現、(3)被告取回上開退票支票後，逕自撕毀湮滅證
      據、(4)被告所辯系爭支票係戊○背書轉讓而持有支票等情之不可採，以及被告
      勾串證人沈怡德偽證附和其詞等各項情節，認為事證明確，被告前開竊盜、偽
      造進而行使有價證券等情事，事證明確，犯行均堪認定，應予依法論科。
二、核被告丁○○所為，係犯刑法第二百零一條第一項之偽造有價證券罪，及同法第
    三百二十條第一項之竊盜罪。被告偽造有價證券而復持以行使，其行使之低度行
    為為偽造之高度行為所吸收，不另論罪，僅論以偽造有價證券罪。其所偽刻之印
    章，係偽造有價證券之階段行為，且其所蓋用之印文，係構成有價證券之一部，
    均不另論罪。又其所犯偽造有價證券、竊盜二罪間，有方法、結果之牽連關係，
    應從一重論以偽造有價證券罪處斷。原審對被告予以論罪科刑，固非無見，惟查
    ，被告一知悉支票退票即夥同後手執票人沈怡德，陪同被害人丙○○至支票提示
    銀行說明並清償票據債務一萬四千元與被害人，沈怡德亦已清償餘款六千元予被
    害人丙○○，使丙○○票據債權已獲清償，業據丙○○到庭供陳在卷。查被告所
    偽造之支票面額僅二萬元，金額非鉅，事後業已清償票款債務，所犯為三年以上
    有期徒刑之罪，其情節為情輕法重，客觀上足以引起一般人同情，即予宣告法定
    最低刑期，猶嫌過重，足堪憫恕，應有刑法第五十九條之適用，原審未加適用予
    以被告減刑，尚非允適，被告仍執陳詞否認犯罪，雖無可採，然原審判決既有可
    議之處，即應予撤銷。爰審酌被告之素行、犯罪動機、目的、手段、偽造上開支
    票所生危害、對他人信用造成之影響、犯罪後猶企圖勾串證人飾詞卸責態度不佳
    等一切情狀，並依刑法第五十九條減輕其刑，量處如主文所示之刑，以資懲儆。
    末查前開偽造支票並未扣案，且據被告供明業經撕毀，業已滅失，不另宣告沒收
    ，又偽造之印章雖未扣案，惟不能證明業已滅失，應依刑法第二百十九條規定宣
    告沒收。
三、公訴意旨另以：被告丁○○另竊取被害人乙○○至於辦公室抽屜內與前揭支票付
    款人同為中國信託商業銀行敦北分行、帳號000000000、支票號碼為Ａ
    Ｇ0000000空白支票一紙，惟此部分僅有被害人指訴及掛失止付通知書可
    稽，並無其他事證可供查考，參以被害人掛失止付之二紙支票，除上述票號ＡＧ
    0000000支票業經提示外，其餘支票迄未見提示或兌領，則被告除竊取上
    開ＡＧ0000000號支票外，並未竊取其他支票加以偽造之事實，應堪認定
    。惟公訴人認此部分與前揭論罪科刑部分，就竊盜部分係單純一罪之實質上一罪
    關係，爰不另為無罪之諭知，應予敘明。
據上論斷，應依刑事訴訟法第三百六十九條第一項前段、第三百六十四條、第二百九
十九條第一項前段，刑法第二百零一條第一項、第三百二十條第一項、第五十五條、
第二百十九條、第五十九條，罰金罰鍰提高標準條例第一條前段，判決如主文。
本案經檢察官費玲玲到庭執行職務。
中      華      民      國      九十      年      三    月    二十七    日
                              臺灣高等法院刑事第十三庭
                                  審判長法  官  蔡    燉
                                        法  官  周  占  春
                                        法  官  李  春  地
右正本證明與原本無異。
如不服本判決應於收受送達後十日內向本院提出上訴書狀，其未敘述上訴之理由者並
得於提起上訴後十日內向本院補提理由書（均須按他造當事人之人數附繕本）。
                                        書記官  王  忠  良
中    華    民    國     九十     年       三       月     二十九       日
附錄    本判決論罪科刑法條
刑法第二百零一條
意圖供行使之用，而偽造、變造公債票、公司股票或其他有價證券者，處三年以上十
年以下有期徒刑，得併科三千元以下罰金。
行使偽造、變造之公債票、公司股票或其他有價證券或意圖供行使之用，而收集或交
付於人者，處一年以上七年以下有期徒刑，得併科三千元以下罰金。


司法院資訊處製作；財團法人民間司法改革基金會備份。
